【裁判字號】    91,訴,47
【裁判日期】    920930
【裁判案由】    偽造文書
【裁判全文】
臺灣新竹地方法院刑事判決                            九十一年度訴字第四七號
    公  訴  人  臺灣新竹地方法院檢察署檢察官
    被      告  丁○○
                甲○○
                己○○原名蔡.
右列被告等因偽造文書等案件，經檢察官提起公訴（八十九年度偵字第六一二八號、
九十年度偵字第六九八八號），本院判決如左：
    主  文
甲○○共同連續行使偽造私文書，足以生損害於他人，處有期徒刑壹年陸月。
以戊○○為借款名義人於八十三年十二月二十三日向前保證責任新竹市第二信用合作
社申請貸款、金額均為三百三十萬元、貸放號碼分別為八三四七七五—一、八三四七
七六—二、八三四七七七—三、八三四七七八—四及八三四七七九—五號之借據五紙
上之「戊○○」之署押伍枚均沒收之。
丁○○公訴不受理。
己○○無罪。
    事  實
一、緣丁○○（已於民國九十二年十二月二十六日死亡，詳後述）與甲○○原係夫妻
    ，雙方於七十七年間離婚，惟仍同住一戶，己○○則係甲○○女兒之男友。於八
    十三年十月間，丁○○於報紙刊登徵婚啟事，戊○○依址前往應徵，雙方進而交
    往密切，戊○○並與甲○○以姊妹相稱。於八十三年十一月間，丁○○因與雄鑫
    建設股份有限公司（以下簡稱雄鑫建設）合建房屋遭拖累，需錢孔急，乃和甲○○共同基於意圖為自己不法之所有，及行使偽造私文書之犯意聯絡及行為分擔，
    並基於概括犯意，欲以戊○○為債務人，而向前保證責任新竹市第二信用合作社
    （以下簡稱新竹市二信，又誠泰商業銀行於八十六年一月五日受讓該信用社，並
    改制為誠泰商業銀行新竹分行）貸款。丁○○先徵得丙○○同意，囑咐戊○○將
其戶籍地址遷移至丙○○位於新竹市○○路○段三十九號二樓之住處，以符合新
    竹市二信要求貸款人需設籍在新竹之要求。其後丁○○因腎疾需赴大陸就醫，渠
    和甲○○商議後，乃轉由甲○○向戊○○告以要至新竹市二信辦理相關手續，甲○○繼而指派不知情之己○○，於八十三年十一月二十六日十一時許，帶同戊○○至位於新竹市○○路八十四號之新竹市二信總社辦理活期儲蓄存款帳戶開戶手
    續，開立帳號二一三—五○—○七一○八○—三號之活期儲蓄存款帳戶，戊○○
    並簽署專用於授信往來之約定書一紙，約定與該行之往來留存印鑑。嗣甲○○以
    其子楊勝惠及己○○所有座落於新竹縣湖口鄉○○○段波羅汶小段一七○之八地
    號之土地及其上門牌號碼新竹縣湖口鄉波羅汶四十四之九、四十四之十、四十四
    之十一、四十四之十二、四十四之十三號等之建物（建號為二三一至二三五號）
    ，提供予新竹市二信設定本金最高限額一千九百八十萬元之抵押權，並因而辦理
    借貸一千六百五十萬元，而甲○○明知並未獲戊○○允諾擔任前揭向新竹市二信
    貸款一千六百五十萬元之債務人，亦未獲其授權可代為簽發借據，竟於八十三年
    十二月二十三日，將其以不詳方法所取得之戊○○名義之前揭印鑑章，交予其公
    司內某不知情之不知名員工，囑其前往位於上址之新竹市二信總社辦理簽署借據
    之程序，該員工即因此在貸放號碼分別為八三四七七五—一、八三四七七六—二
    、八三四七七七—三、八三四七七八—四及八三四七七九—五號、金額均為三百
    三十萬元之借據五紙中之借款人欄內偽簽戊○○之署押，並盜蓋前揭戊○○名義
    之印鑑章，使戊○○成為前揭貸款之借款人而作成不實之借據，嗣該員工並交還
    上揭借據予新竹市二信之承辦人員辦理貸款而行使，使新竹市二信陷於錯誤，於
    同日將上揭款項撥入戊○○先前所開立之前揭新竹市二信帳號二一三—五○—○
    七一○八○—三號之活期儲蓄存款帳戶中，甲○○復和丁○○均延續前揭犯意，
    由甲○○隨即於翌日（即八十三年十二月二十四日）將戊○○名義之印鑑章交予
    不知情之己○○，囑其前去領款，己○○即前往位於上址之新竹市二信總社，分
    別填寫金額為一百二十五萬元、三百萬二千八百元及一千二百二十四萬八千元之
    取款憑條各一張，其中一百二十五萬元及三百萬二千八百元二筆款項係欲提領現
    金，另外一千二百二十四萬八千元則欲轉入新竹市二信戶名楊勝惠、帳號○○一
    —0000000000—四號之帳戶（即誠泰商業銀行新竹分行帳號二一三—
    五○—○二○八六六—一號之帳戶）中，己○○並盜蓋前揭戊○○名義之印鑑章
    於上開取款憑條之存戶簽章欄中，而作成不實之取款憑條三張，繼而將上揭取款
    憑條交予新竹市二信之承辦人員而行使，使新竹市二信承辦人員依其所請，而分
    別讓其提領現金及轉帳入前揭楊勝惠名義之帳戶，足生損害於戊○○及新竹市二
    信辦理貸款之正確性。丁○○及甲○○並隨即將上揭款項均用來支付丁○○與雄
    鑫建設間之工程款。嗣丁○○於八十四年十二月二十七日未繳納前揭貸款中三百
    三十萬元部分之利息，及於八十五年一月十九日未繳納另外一千三百二十萬元部
    分之利息，亦未清償本金，經新竹市二信聲請，臺灣臺北地方法院乃於八十五年
    九月三日對戊○○核發八十五年度促字第二五○三九、二五○四○、二五○四一
    、二五○四二及二五○四三號支付命令，戊○○收受後始知上情。
二、案經戊○○訴請臺灣新竹地方法院檢察署檢察官偵查起訴。
    理  由
壹、被告甲○○部分：
  一、訊據被告甲○○矢口否認有何行使偽造私文書之犯行，辯稱：是丁○○向戊○○講貸款的事，如何講我不知道，當時要向二信貸款，必須要將戶籍遷到新竹
      市，丁○○就詢問丙○○，所以後來丙○○就拿電費單還是水費單來給丁○○
      ，丁○○再交給戊○○去辦理遷住址的事。之後丁○○急著到大陸去就醫，他
      交代我，如果戊○○有來，就找一個人帶她去二信，隔天己○○剛好來，我就
      叫他帶戊○○去二信開戶，辦好之後戊○○就將存摺及印章交給我，授權我去
      辦理後續的事情。之後銀行打電話來，我就將存摺及印章交給公司內售屋的小
      姐去銀行辦，至於戊○○會同意當借款人，是因為丁○○給她二十萬元。而丙○○所講的內容不正確，當時他和戊○○有生了一個小孩，所以縱使二十萬元
      存入他的戶頭也是合理云云。經查：
    （一）本件告訴人戊○○因曾與被告丁○○是男女朋友，出入被告丁○○家中，
          遂與被告甲○○相熟，於八十三年十一月中，被告丁○○因病前往大陸治
          療，後被告甲○○向告訴人陳述要借款，並於八十三年十一月二十六日，
          指示被告己○○帶同告訴人前往位於上址之新竹市二信總社辦理借貸約定
          事項，斯時告訴人確在新竹市二信開立活期儲蓄存款帳戶，並在新竹市二
          信所提出專用於授信往來之約定書及印鑑卡上簽章及用印等情，業據告訴
          人自承確曾由被告己○○陪同前往新竹市二信辦理，當時有開活期儲蓄存
          款帳戶，其也有在約定書及印鑑卡上簽名等情不諱，並經證人即新竹市二
          信承辦人員乙○○證述：我們先要徵信及授信，是先要拿不動產來估價，
          之後再向借款人、連帶保證人做確認，然後再辦理抵押權登記，向借款人
          做確認的動作就是對保，對保時簽約定書，約定內容都在約定書裡面，而
          簽約定書一定要本人親自來簽，當時告訴人也是本人親自來簽這份約定書
          ，而簽約定書和印鑑卡也是同時為之，約定書和印鑑卡填好後，就等到借
          款人來借款時，才填借據，而簽借據時，並不需要本人到場，只要核對印
          章就可以等語在卷（見八十九年度偵字第六一二八號卷【以下簡稱第六一
          二八號偵卷】第一二二、一二三頁、本院卷第一宗第一三一至一三五頁）
          ，且有誠泰商業銀行於九十年一月十二日以九○誠泰銀（新竹）字第九○○○○三號函送之授信往來約定書一紙及誠泰商業銀行新竹分行於九十一
          年七月三十日以誠泰新竹字第九一○○○八七號函送之印鑑卡一份等在卷
          足稽（見第六一二八號偵卷第四十、四六頁、本院卷第一宗第一六六、一
          六七頁）。雖告訴人一再堅稱：上揭約定書及印鑑卡上之印章不是我的，
          也不是我蓋的，事後也未去補印等語，然證人乙○○於本院調查時已結證
          稱：簽約定書和印鑑卡是同時為之等語綦詳，已如前述，且觀上揭約定書
          第一條：本約定書所稱一切債務，係指立約人對貴社所負之票據、借款、
          墊款、保證等債務及其他債務，並包括利息、遲延利息、違約金、損害賠
          償及其他有關費用；第十條：凡持有貴社發給立約人之擔保物收據或保管
          證或立約人印鑑，前往貴社請求返還或更換擔保物及其有關文件，均視為
          立約人之代理人，貴社得准予返還或更換之等內容，足見立約人和新竹市
          二信間所約定之印鑑章，足堪作為立約人日後和新竹市二信間攸關返還、
          更換擔保物及有關文件時之憑據，影響立約人權益甚鉅，其重要性不言可
          喻，是以謂告訴人前往新竹市二信辦理簽署前揭約定書時，不一併辦理印
          鑑卡用印事宜，事後也未讓告訴人補印，而完全純粹僅是簽名即屬已完成
          所有手續，顯已違反常情，而身為承辦人員之證人乙○○，在考量僅讓告
          訴人簽名而未讓其蓋用印鑑章所導致將來可能發生之責任糾葛，衡情當不
          致如此作為。再參以告訴人於同日亦向新竹市二信申請開立活期儲蓄存款
          帳戶，帳號為二一三—五○—○七一○八○—三號，斯時該帳戶之印鑑卡
          上亦蓋有告訴人之印文，當時此部分業務經辦為張玉芳、登錄員為葉怡利
          ，單位主管為吳榮吉，三人均有蓋章，而經以肉眼觀察，此活期儲蓄存款
          帳戶印鑑卡上之「戊○○」印文，和前揭約定書及印鑑卡之印文為相同等
          情，亦有誠泰商業銀行新竹分行於九十二年五月六日以誠泰銀新竹字第九
          二○○○二五號函送之開戶資料及印鑑卡在卷足參（見本院卷第二宗第六
          至八頁），如此認承辦上揭活期儲蓄存款業務之人員亦放任而不要求告訴
          人用印，且認為僅需簽名即可，殊難想像。是以應認告訴人在向新竹市二
          信辦理簽訂上揭約定書當時，即已同時在印鑑卡上蓋印，從而告訴人此部
          分指訴內容尚非實在。
    （二）次查，上揭約定書經完成簽署，及印鑑卡經完成蓋印後，被告甲○○於八
          十三年十二月二十三日囑公司內不知情之不知名員工，攜帶上揭印鑑章前
          往新竹市二信辦理，並偽簽告訴人之名在以案外人楊勝惠及被告己○○為
          連帶保證人、金額均為三百三十萬元、借款期間為自八十三年十二月二十
          三日起至八十五年一月十九日止之借據五紙上（總計金額為一千六百五十
          萬元），並盜蓋告訴人名義之印鑑章，使告訴人成為前揭貸款之借款人，
          當時並於八十三年十二月二十八日，以案外人楊勝惠所有及被告己○○所
          有座落在新竹縣湖口鄉○○○段波羅汶小段一七○之八地號土地及其上門
          牌號碼新竹縣湖口鄉波羅汶四十四之九、四十四之十、四十四之十一、四
          十四之十二、四十四之十三號等之建物（建號為二三一至二三五號），提
          供予新竹市二信設定本金最高限額一千九百八十萬元之抵押權。嗣於八十
          五年間，因前揭貸款中之三百三十萬元部分（貸放號碼八三四七七九號）
          之利息繳納至八十四年十二月二十七日、另外一千三百二十萬元部分（貸
          放號碼八三四七七五至八三四七七八號）之利息繳納至八十五年一月十九
          日止，之後即均未再繳納，亦未清償本金，經新竹市二信聲請，臺灣臺北
          地方法院乃於八十五年九月三日，對告訴人核發八十五年度促字第二五○
          三九、二五○四○、二五○四一、二五○四二及二五○四三號支付命令等
          情，業據告訴人指訴綦詳，並為被告甲○○坦承確有將告訴人之印鑑章交
          予公司內某不知名之售屋小姐，指示其前往新竹市二信辦理簽發借據事宜
          等情不諱，且有他項權利證明書五份、上揭案號之臺灣臺北地方法院支付
          命令五份、新竹市二信所提出之支付命令聲請狀五份、誠泰商業銀行於九
          十年一月十二日以九○誠泰銀（新竹）字第九○○○○三號函送之借據五
          紙及於九十一年二月十五日以誠泰新竹字第九一○○○一七號函送之擔保
          放款利息整理卡片等附卷足憑（見八十九年他字第八六號卷【以下簡稱第
          八六號偵卷】第十一至三九頁、第六一二八號偵卷第四十至四五頁、本院
          卷第一宗第十六至二二頁），而前開借據及約定書經送法務部調查局鑑定
          結果，約定書上之「戊○○」簽名筆跡與告訴人所提出之信函、護照、銀
          行存摺之「戊○○」簽名筆跡特徵相符，借據上借款人「戊○○」之簽名
          筆跡則特徵不符等情，亦有該局九十年三月八日（九○）陸（二）字第九
          ○○一○二二六號通知書一份在卷足參。再者，新竹市二信於八十三年十
          二月二十三日核撥前開共計一千六百五十萬元之借貸款項後，先係將該款
          項撥入告訴人所開設之前揭新竹市二信活期儲蓄存款帳戶中，被告甲○○
          隨即於翌日（即八十三年十二月二十四日）將告訴人的印鑑章交予不知情
          之被告己○○前往領取，被告己○○即前往位於上址之新竹市二信總社，
          分別填寫金額為一百二十五萬元、三百萬二千八百元及一千二百二十四萬
          八千元之取款憑條各一張，其中一百二十五萬元及三百萬二千八百元二筆
          款項係欲提領現金，另外一千二百二十四萬八千元則欲轉入楊勝惠所開立
          如事實欄所述之上開新竹市二信帳戶中，被告己○○並盜蓋前揭告訴人名
          義之印鑑章於上開取款憑條之存戶簽章欄中，繼而提出該取款憑條三張予
          新竹市二信之承辦人員而行使，使新竹市二信承辦人員讓其提領現金及轉
          帳入前揭楊勝惠名義之帳戶，而這些款項均用來支付被告丁○○與案外人
          雄鑫建設間工程之應付款項等情，亦據被告甲○○及己○○坦認不諱（見
          本院卷第一宗第二五一、二五二頁），且有誠泰商業銀行存摺存款對帳單
          一份、誠泰商業銀行新竹分行於九十年八月十五日以誠泰銀新竹字第九○○○三四號函送之取款憑條三紙及九十二年五月二十一日誠泰銀新竹字第
          九二○○○二九號函一份附卷足稽（見第六一二八號偵卷第一二六、一五
          三至一五六頁、本院第二宗第二九至三一頁），足見告訴人所指訴上情非
          虛。
    （三）第查，被告甲○○雖一再辯稱：當初告訴人有收下丁○○給的二十萬元，
          才同意當借款人云云，惟此已為告訴人堅決否認在卷，且被告甲○○所提
          出係作為提供告訴人為報酬之戶名：楊勝惠、帳號○八五○—00000
          00號、票號0000000號、面額二十萬元、到期日八十三年十二月
          二十六日之支票，實則係轉入證人丙○○所有帳號○八二○—00000
          00號之帳戶中等情，亦有新竹國際商業銀行中正分行於九十一年八月二
          日以竹商銀中正字第一九八—一號函送之上揭支票正反面影本一份在卷足
          參（見本院卷第一宗第一六八一七○頁），且據證人丙○○於本院調查時
      結證稱：這張票一定是甲○○存進去的，因為當時我和她有生意往來，而
          且當時我們也是男女朋友，所以這張票一定是從她那裡來的，不會有第三
          人，這張票不可能是告訴人給我的等語明確（見本院卷第一宗第一八九頁
          背面），足見被告甲○○上揭所辯，顯非事實。雖被告甲○○復辯稱：是
          因告訴人和丙○○關係密切，所以才將該支票轉入丙○○帳戶中云云，然
          此已為告訴人堅詞否認而陳稱：我是在八十三年十月間認識丁○○，相處
          一個月後他就出國，後來透過甲○○的關係認識丙○○，八十三年十二月
          中我就和果寬法師至龜山寺居住，八十五年六月中下山回到青年路的家，
          九月收到法院的支付命令。我是在八十六年七月十六日生了一個小孩，是
          在我被冒貸走投無路時所生的等語在卷（見第八六號偵卷第一三三頁背面
          、本院卷第二宗第四七頁），核與證人丙○○於偵訊時陳稱：八十三年認
          識戊○○，八十五年她叫我出面幫她解決此（貸款）事等語相符（見第八
          六號偵卷第一三五頁），而告訴人與丙○○既於八十三年十一月間才相識
          ，斯時告訴人與被告丁○○尚有男女朋友關係，衡情於向新竹市二信辦理
          前揭貸款斯時，告訴人與證人丙○○之關係應非密切，而二十萬元之數目
          並不大，謂告訴人無法處理而將之轉帳入斯時並不熟稔之證人丙○○所有
          之帳戶，顯有違常情。參以，告訴人與證人丙○○係於八十六年七月十六
          日生下一女，並經證人丙○○認領等情，有戶籍謄本一份在卷足憑（見第
          八六號偵卷第四一頁），足見告訴人所言和證人丙○○之間關係較密切係
          在八十五、八十六年間一節應屬真實。而被告甲○○已自承：當初向二信
          辦理貸款時，因為必須要設籍在新竹，丁○○就向丙○○講要遷址的事，
          後來是丙○○拿電費單還是水費單來交給丁○○，丁○○就交給戊○○等
          語不諱（（見本卷院第二宗第四一頁），是以果真於向新竹市二信辦理前
          揭貸款斯時，告訴人與證人丙○○渠等二人之關係已密切至可將上揭二十
          萬元轉帳入證人丙○○之帳戶中之程度，則遷移住址時，又何需由被告楊
          玉仁來居間傳話及收受單據？足認被告甲○○所辯是因證人丙○○與告訴
          人關係密切，才將該二十萬元轉帳入丙○○帳戶一節，應屬無稽。再者，
          除被告丁○○供述：當時在我的房間，我親手把這張支票交給告訴人，當
          時除我們二人外，並無他人等語（見本院卷第一宗第一八八頁）外，被告
          甲○○復無法提供其他具體證據資料供本院調查以證其所此部分辯為真，
          自難僅憑被告丁○○所為上揭供詞，即遽為告訴人確曾收受該二十萬元之
          認定。
    （四）又查，告訴人雖確於上揭時地簽署前開約定書，斯時印鑑卡並同時蓋印完
          成，固如前述，而證人乙○○亦結證述：我們會跟客戶講，簽了這份約定
          書，就是辦理對保，將來有關授信部分，就是以這顆印章為準，並不需要
          本人到銀行辦理，而且約定書第十條也寫得很清楚等語（見本院卷第一宗
          第一三二頁），然觀上揭約定書第十條：凡持有貴社發給立約人之擔保物
          收據或保管證或立約人印鑑，前往貴社請求返還或更換擔保物及其有關文
          件，均視為立約人之代理人，貴社得准予返還或更換之規範內容，其並未
          明白指出，將來辦理簽發借據時，本人可以毋庸到場，一切以該印鑑章為
          準一節，蓋簽發借據是確定該筆貸款金額、借期及相關權利義務內容之使
          債權確定發生之行為，並非請求返還擔保物或更換擔保物及其相關文件等
          此種性質上係屬具有擔保物之債權已發生後之後續處理行為，而證人許秀
          霞復不否認當初並未將該約定書交予告訴人帶回參閱等情（見本院卷第一
          宗第一三五頁），從而告訴人是否果能在辦理簽訂前開約定書事宜之短暫
          時間中，從上揭文義並不全然明確之約定書第十條之內容，充分確知簽發
          借據時並毋須其本人到場，僅需核對印鑑章一節，顯有疑問。再參以，告
          訴人始終堅詞否認有將印鑑章交予被告甲○○一節，是以自難僅從告訴人
          有簽訂上揭約定書，及斯時印鑑卡亦蓋用印鑑完成等情，即遽為告訴人確
          已同意擔任上揭高達一千六百五十萬元貸款之借款人至明。
    （五）再查，上揭向新竹市二信所申辦之貸款，其金額高達一千六百五十萬元，
          衡情已非告訴人所能負擔清償，雖貸款斯時係以被告丁○○之子楊勝惠所
          有土地設定本金最高限額抵押權予新竹市二信，然告訴人仍係債務人，是
          以如無法依期清償，仍須由告訴人承擔相關民事責任至明。而被告甲○○
          復不否認該筆貸款是用來支付雄鑫建設之工程款，並非告訴人本身所使用
          等情，則以當時告訴人雖與被告丁○○係男女朋友關係，然僅認識二月之
          時間，謂告訴人會毫不問及貸款之緣由、貸款用途、貸款金額、清償方式
          、清償時間、何人清償、如無法清償時責任應如何歸屬、應如何解決等細
          節，即率爾同意充當前揭高額貸款之債務人，並於完成簽訂約定書及蓋妥
          印鑑卡之程序後，即任由被告甲○○持該印鑑章去貸款，也毫不問及貸款
          金額、借期、利息、清償方式等，而自願承擔將來法律責任之訴追，實有
          違常情。再者，被告甲○○曾與被告丁○○於八十五年九月二十五日聯名
          簽署內容為：查湖口波羅汶段波羅汶小段一七○之八等五間房屋，在二信
          貸款，在八十五年十二年二十五日到二信還清，塗銷戊○○債務人名下之
          切結書予告訴人等情，已為告訴人陳述在卷，並為被告甲○○所不否認，
          且有上揭內容之切結書一份附卷足佐（見第八六號偵卷第十六頁），則告
          訴人若果真於貸款斯時，即已充分瞭解貸款之相關詳細內容後才同意充當
          債務人，則被告丁○○及甲○○又何需簽署上開切結書予告訴人？足見告
          訴人所指訴並未同意要擔任上揭一千六百五十萬元貸款之借款人等情，應
          屬真實而堪採信。又告訴人之父親萬蒼吾雖曾於偵訊時到場並陳稱：他們
          為富不仁，他們當初約定叫戊○○貸款，後來不還錢等語（見第六一二八
          號偵卷第一二三頁背面），然告訴人之父親萬蒼吾於案發當時並未在場參
          與，是以其是否完全知悉發生經過，已不無所疑。況且，其亦僅係陳稱：
          約定叫戊○○貸款等語，並未陳述告訴人斯時有同意係要擔任上揭金額高
          達一千六百五十萬元貸款之借款人，是以自難僅以告訴人之父親萬蒼吾前
          開所言，即遽為告訴人確有同意擔任上揭一千六百五十萬元貸款之借款人
          之認定，自不待言。
    （六）綜上所述，被告甲○○前揭所辯，均係事後圖卸之詞，委無足採，而被告
          甲○○在未獲告訴人同意或授權下，持告訴人名義之印鑑章，囑由公司內
          不知名且不知情之員工，前往新竹市二信，在前揭借據之借款人欄內偽簽
          告訴人之署押，並盜蓋告訴人名義之印鑑章後，持以向新竹市二信行使，
          致使新竹市二信承辦人員誤信確係告訴人欲貸款，而陷於錯誤，核貸一千
          六百五十萬元；被告甲○○繼而要求不知情之被告己○○，持告訴人名義
          之印鑑章，至新竹市二信辦理領款，被告己○○因此依其指示而填載前述
          取款憑條三張，並盜蓋告訴人之印鑑章於取款憑條之存戶簽章欄中，而分
          別領回現金及轉帳入楊勝惠帳戶，足生損害於告訴人及銀行貸款之正確性
          ，從而本案事證明確，被告甲○○所為上揭犯行，均洵堪認定，應予依法
          論科。
  二、核被告甲○○行使偽造私文書，足以生損害於告訴人及銀行貸款之正確性，所
      為係犯刑法第二百十六條、第二百十條之行使偽造私文書罪；又意圖為自己不
      法之所有，以詐術使新竹市二信人員核放貸款，係犯刑法第三百三十九條第一
      項之詐欺取財罪。其就上揭犯行，與被告丁○○間，具有犯意聯絡及行為分擔
      ，應為共同正犯。又其囑公司內不知名且不知情之員工前往新竹市二信辦理前
      揭簽署借據及盜蓋告訴人名義之印鑑章並持該借據以行使；及囑不知情之被告
      己○○前往新竹市二信辦理領款填寫不實之取款憑條及盜蓋告訴人名義之印鑑
      章並持該取款憑條以行使，均為間接正犯。又其偽造告訴人署押之行為及盜用
      印章之行為均屬偽造私文書之階段行為，其偽造私文書之低度行為亦為行使之
      高度行為所吸收，均不復另論。又其先後偽造告訴人之署押及盜用告訴人之印
      章於五紙借據上並行使之，應認基於同一行使偽造私文書犯意之接續行為，應
      只論以一行使偽造私文書罪。又其先後二次行使偽造私文書之犯行，時間緊接
      ，所犯罪名相同，顯係出於概括之犯意為之，為連續犯，爰依刑法第五十六條
      之規定以一罪論，並加重其刑。又其所犯上開行使偽造私文書、詐欺取財二罪
      間，有方法結果之牽連關係，為牽連犯，應從一重之行使偽造私文書罪處斷。
      公訴意旨未論及被告詐欺取財罪部分，容有未洽，然此部分與上開被告行使偽
      造私文書罪部分有牽連犯之裁判上一罪關係，本院自得一併審究，併此敘明。
      爰審酌被告甲○○犯罪之動機、目的、手段、於本件犯行中行為分擔程度、所
      生危害、與告訴人關係、擅以告訴人為債務人而冒貸，致使告訴人負擔高達一
      千六百五十萬元之債務，導致其信用破產，犯後一再飾詞辯解，且以該筆貸款
      為雄鑫建設所使用殆盡，非其所用，不關其事等語置辯而不思如何清償，而新
      竹市二信之前揭債權因拍賣案外人楊勝惠所有前開房地因而獲部分清償，然此
      並非被告甲○○所主動償還，且其對餘款猶置身事外，不予解決，造成告訴人
      求救無門，足認被告甲○○犯後態度不佳等一切情狀，量處如主文第一項所示
      之刑，以資懲儆。又以告訴人為借款名義人於八十三年十二月二十三日向新竹
      市二信申請貸款、金額均為三百三十萬元、貸放號碼分別為八三四七七五—一
      、八三四七七六—二、八三四七七七—三、八三四七七八—四及八三四七七九
      —五號之借據五紙上之「戊○○」署押共五枚，不問屬於被告甲○○與否，均
      應依刑法第二百十九條之規定宣告沒收之。
貳、被告己○○部分：
一、公訴意旨略以：被告己○○和被告丁○○、甲○○共同基於行使偽造私文書之犯
    意聯絡及行為分擔，於八十三年十一月二十六日十一時許，帶同告訴人戊○○至
    新竹市二信辦理活期儲蓄存款帳戶開戶手續，告訴人並簽署約定書一紙，約定與
    該行之往來留存印鑑。嗣被告甲○○以其子楊勝惠及被告己○○所有座落於新竹
    縣湖口鄉○○○段波羅汶小段一七○之八地號之土地及其上門牌號碼新竹縣湖口
    鄉波羅汶四十四之九、四十四之十、四十四之十一、四十四之十二、四十四之十
    三號等之建物（建號為二三一至二三五號），提供予新竹市二信設定本金最高限
    額一千九百八十萬元之抵押權，並因而辦理借貸一千六百五十萬元，而被告甲○○明知並未獲告訴人允諾擔任前揭向新竹市二信貸款一千六百五十萬元之債務人
    ，亦未獲其授權可代為簽發借據，竟於八十三年十二月二十三日，將其以不詳方
    法所取得之告訴人名義之前揭印鑑章，交予公司內某不知情之不知名員工，囑其
    前往新竹市二信辦理簽署借據之程序，該員工即因此在貸放號碼分別為八三四七
    七五—一、八三四七七六—二、八三四七七七—三、八三四七七八—四及八三四
    七七九—五號、金額均為三百三十萬元之借據五紙中之借款人欄內偽簽告訴人之
    署押，並盜蓋前揭告訴人名義之印鑑章，使告訴人成為前揭貸款之借款人而作成
    不實之借據，足生損害於告訴人及新竹市二信辦理貸款之正確性，嗣該員工並交
    還上揭借據予新竹市二信之承辦人員辦理貸款而行使，而向新竹市二信辦理擔保
    放款事宜。嗣因告訴人屆期未清償，經誠泰商業銀行聲請民事強制執行，告訴人
    始知上情，因認被告己○○涉犯有共同行使偽造私文書及盜用印章罪嫌等語。
二、按犯罪事實應依證據認定之，無證據不得推定其犯罪事實，刑事訴訟法第一百五
    十四條定有明文。又刑事訴訟法上所謂認定犯罪事實之證據，係指足以認定被告
    確有犯罪行為之積極證據而言，該項證據自須適合於被告犯罪事實之認定，始得
    採為斷罪資料；而認定不利於被告之事實，須依積極證據，茍積極證據不足為不
    利於被告事實之認定時，即應為有利於被告之認定，更不必有何有利之證據，最
    高法院三十年上字第八一六號○號著有判例可資參照。又告訴人之告訴，係以使
    被告受刑事追訴為目的，是其陳述是否與事實相符，仍應調查其他證據以資審認
    ，最高法院五十二年臺上字第一三○○號著有判例可參。
三、本件公訴人認被告己○○涉有前揭偽造私文書罪嫌，無非係以被告己○○帶告訴
    人前往新竹市二信開戶、告訴人指訴不知有貸款一節、借據非告訴人所簽，有前
    揭法務部調查局函一份在卷足稽、證人乙○○證述不記得是否有讓告訴人簽名等
    語及上揭貸款確為被告丁○○、甲○○所使用等資為依據。
四、訊據被告己○○固不否認有於右揭時地帶著告訴人前往新竹市二信開戶等情，惟
    堅詞否認有何偽造文書之犯行，辯稱：我和告訴人並不認識，當時是甲○○叫我
    帶告訴人去銀行二次，並說已聯絡好了，我就帶他去，去到二信以後，我看到告
    訴人拿著活期儲蓄存款帳戶的存摺，才知道是開活期儲蓄存款戶。而告訴人和銀
    行的人在辦手續時，我不在旁邊，所以我不清楚情形，我只負責載他去銀行等語
    。經查，被告己○○雖確曾於上開時地，帶著告訴人前往新竹市二信開立活期儲
    蓄存款帳戶，並簽署相關文件，惟係應被告甲○○之要求方帶著告訴人前往，其
    中對保該次（即簽署約定書該次），抵達之後，被告己○○向二信承辦人員表明
    是楊太太（即指被告甲○○）指示帶告訴人來之後，其即先到一樓去看顧車輛，
    隔了十幾分鐘又回到原處，發現還未辦好，經詢問還需五分鐘後，就又下樓顧車
    ，五分鐘後又上去，已經辦好了，其就帶著告訴人回去等情，已為被告己○○供
    述甚明，並為告訴人自承：都是己○○帶我去，我填寫資料時，己○○都不在旁
    邊，第一次他跟承辦人員說，我們楊太太已經跟你電話聯絡好了，你就幫她辦理
    ，己○○就走開到旁邊，第二次，他也是這樣跟承辦人員講，他就走開了。（前
    後二次，你填寫資料時，己○○都不在旁邊，是不是？）是的等語明確（見本院
    卷第一宗第二二六、二二七頁），並經被告甲○○自承：當時剛好己○○回來，
    我就叫己○○帶告訴人去銀行。至於五張借據部分，是我拿印鑑章給公司內售屋
    的小姐，叫她去銀行辦等語在卷（見本院卷第二宗第四一頁），則被告己○○既
    僅係應被告甲○○要求帶著告訴人前往新竹市二信，至於所辦理事項內容均是被
    告甲○○先前已和銀行人員聯絡好，辦理當時，被告己○○又不在場，自難認其
    知悉所辦理事項詳細內容。再者，前揭約定書及告訴人名義、帳號為二一三—五
    ○—○七一○八○—三號之活期儲蓄存款帳戶開戶資料之簽名均為告訴人所親簽
    等情，為告訴人所不否認，並有前揭約定書及誠泰商業銀行新竹分行於九十二年
    五月六日以誠泰銀新竹字第九二○○○二五號函送之開戶資料及印鑑卡在卷足參
    （見本院卷第二宗第六至八頁），足認被告己○○帶著告訴人前往新竹市二信辦
    理時，均係告訴人親自簽名無訛。至於並非告訴人所親筆簽名之借據部分，並非
    被告己○○前往辦理，是以自難僅以被告己○○曾帶著告訴人前往新竹市二信一
    節，即遽認被告己○○就上揭偽造私文書及詐欺犯行間與被告丁○○及甲○○間
    有何意思聯絡及行為分擔至明。參以告訴人於本院調查時所陳述：我並沒有要告
    己○○，我是要告丁○○及甲○○二人，我和己○○也沒有講過幾句話等語（見
    本院卷第一宗第八六、二五五頁），足見告訴人亦未指訴被告己○○有與其餘被
    告共同為上揭犯行。此外，復查無其他積極證據足資證明被告己○○有公訴人所
    指之偽造私文書及盜用印章之犯行，自應為被告己○○無罪判決之諭知。
參、被告丁○○部分：
  一、按被告死亡者，應諭知不受理之判決，刑事訴訟法第三百零三條第五款定有明
      文。
  二、查本件被告丁○○業於九十一年十二月二十六日死亡，此有新竹縣湖口鄉戶政
      事務所於九十二年三月十日函送之戶籍謄本一份在卷足稽（見本院卷第一宗第
      二三九頁）。依照上開說明，爰不經言詞辯論，逕為被告丁○○部分不受理之
      判決。
據上論斷，應依刑事訴訟法第二百九十九條第一項前段、第三百零一條第一項前段、
第三百零三條第五款、第三百零七條，刑法第二十八條、第二百十條、第二百十六條
、第三百三十九條第一項、第五十五條、第二百十九條第一項，罰金罰鍰提高標準條
例第一條前段，判決如主文。
本案經檢察官鍾曉亞到庭執行職務。
中      華      民      國    九十二    年      九      月     三十     日
                                  臺灣新竹地方法院刑事第二庭
          法  官  楊  惠  芬
右正本證明與原本無異。
如不服本判決，應於判決送達後十日內向本院提出上訴狀( 應附繕本 )，上訴於臺灣
高等法院。
                                          書記官  鄭  明  枝
中      華      民      國    九十二    年      九      月     三十     日
附錄本案論罪科刑適用之法條：
刑法第二百十條：
偽造、變造私文書，足以生損害於公眾或他人者，處五年以下有期徒刑。
刑法第二百十六條：
行使第二百十條至第二百十五條之文書者，依偽造、變造文書或登載不實事項或使登
載不實事項之規定處斷。
刑法第三百三十九條第一項：
意圖為自己或第三人不法之所有，以詐術使人將本人或第三人之物交付者，處五年以
下有期徒刑、拘役或科或併科一千元以下罰金。


司法院資訊處製作；財團法人民間司法改革基金會備份。
